【裁判字號】    96,上易,817
【裁判日期】    971021
【裁判案由】    損害賠償
【裁判全文】
臺灣高等法院民事判決                 96年度上易字第817號
上  訴  人  甲○○
訴訟代理人  王吾律師
            董德泰律師
被  上訴人  乙○○
訴訟代理人  丙○○
上列當事人間請求損害賠償事件，上訴人對於中華民國96年7月
25日臺灣士林地方法院96年度訴字第293號第一審判決提起上訴
，本院於97年10月7日言詞辯論終結，判決如下：
    主      文
上訴駁回。
第二審訴訟費用由上訴人負擔。
    事實及理由
一、被上訴人起訴主張：上訴人於民國（下同）93年4月8日晚間
    9時50分許，駕駛車牌號碼EQ-7148號自用小客車（下稱系爭
    小客車），沿台北市○○路由西往東方向行駛，經該路段第
    003號燈桿前時，適訴外人顏子承（下稱顏子承）騎乘車牌
    號碼PE6-393號重型機車（下稱系爭機車）搭載伊，由對向
    沿同路段由東往西方向行駛，因上訴人未保持適當間隔並靠
    近中央分向限制線行駛，致系爭小客車左前車頭撞擊系爭機
    車左側車身，造成伊及顏子承人車倒地，伊並受有左脛骨骨
    折、左腓骨外踝骨折、左腕橈骨末端骨折等傷害。伊因該車
    禍而受有財產上損害計154萬1152元（項目、金額詳如附表
    所示）；且伊因系爭車禍受傷就醫治療長達數月之久，精神
    上自受有重大痛苦，上訴人應賠償伊非財產上損害90萬元等
    情。爰依侵權行為法則，求為命上訴人應給付伊244萬1152
    元，及自93年4月18日起算法定遲延利息之判決（原審以上
    訴人應負擔過失比例50％為由，判命上訴人應給付被上訴人
    52萬2938元〈詳如附表所示〉及自96年1月14日〈即刑事附
    帶民事訴訟起訴狀繕本送達翌日〉起算之法定遲延利息，並
    駁回被上訴人其餘之請求，被上訴人對其敗訴部分並未聲明
    不服；上訴人則對其敗訴部分提起上訴）。並於本院答辯聲
    明：上訴駁回。
二、上訴人則以：伊對於系爭車禍並無過失責任；縱伊有過失，
    則伊過失比例亦低於顏子承；另被上訴人請求看護費用及非
    財產上損害金額，顯屬過高等語，資為抗辯。並於本院上訴
    聲明：(一)原判決除確定部分外廢棄。(二)上開廢棄部分，被上
    訴人在第一審之訴及假執行之聲請均駁回。
三、查，上訴人於93年4月8日晚間9時50分許，駕駛系爭小客車
    ，沿台北市○○路由西往東行駛，經該路段第003號燈桿前
    時，適顏子承騎系爭機車搭載被上訴人，由對向沿同路段由
    東往西行駛，而系爭小客車左前車頭與系爭機車左側車身碰
    撞，造成被上訴人及顏子承人車倒地，被上訴人並受有左脛
    骨骨折、左腓骨外踝骨折、左腕橈骨末端骨折等傷害等情，
    有卷附臺北市聯合醫院96年3月28日北市醫事字第096303046
    00號函可憑（見原審卷第15頁），並為兩造所不爭執（見原
    審卷第30頁、本院卷第79頁），堪信為真。
四、本院應審究者為(一)上訴人就系爭車禍發生是否有過失？(二)若
    有，則被上訴人請求損害賠償金額以若干為當？(三)被上訴人
    是否與有過失？茲分別論述如下：
(一)、上訴人就系爭車禍發生是否有過失？
  1.經查：
    (1)、上訴人於93年4月8日晚間9時50分許，駕駛系爭小客車
        ，沿台北市○○路由西往東方向行駛，經該路段第003
        號燈桿前時，適顏子承騎乘系爭機車搭載被上訴人，由
        對向沿同路段由東往西方向行駛，因上訴人未保持適當
        間隔並靠近中央分向限制線行駛，致系爭小客車左前車
        頭撞擊系爭機車左側車身，造成被上訴人受傷等情，有
        另案（即原法院95年度交易字第183號上訴人被訴過失
        傷害刑事案件，下稱刑事案件）卷附之交通事故現場圖
        、交通事故調查表、現場照片可參（見台灣士林地方法
        院檢察署〈下稱士林地檢署〉93年度偵字第7772號卷〈
        下稱偵查卷〉第37頁、第42至43頁、第46至50頁），且
        上訴人亦不爭執兩車發生碰撞地點為靠近中央分向限制
        線（見原審卷第30頁），核與證人（即騎車牌BJM-858
        號機車與顏子承同方向行駛之人）李怡霈於前開刑事案
        件審理中，證述上訴人駕車見顏子承所騎機車靠近中央
        分向限制線時，不僅未閃避，反而往雙黃線靠近；系爭
        兩車撞擊時，系爭小客車左前輪係壓在雙黃線上乙事相
        符（見原法院刑事卷第59頁），足徵上訴人駕車行經前
        開肇事地點，未注意車前狀況，且未與他車保持適當間
        隔並靠近中央分向限制線行駛，而與顏子承所騎機車發
        生撞擊，致被上訴人受傷甚明。
    (2)、按汽車行駛時，駕駛人應注意車前狀況及兩車併行之間
        隔，並隨時採取必要之安全措施；汽車交會時，會車相
        互之間隔不得少於半公尺，道路交通安全規則第94條第
        3項、第100條第5款分別定有明文。查，上訴人駕車行
        經前開肇事地點，未注意車前狀況，且未與他車保持適
        當間隔並靠近中央分向限制線行駛，而與顏子承所騎機
        車發生撞擊，致被上訴人受傷，已如前述，足見上訴人
        前開行為，顯有違反上揭道路交通安全規則之注意義務
        ，即屬有過失。況上訴人前開行為因涉有過失傷害罪部
        分，亦經原法院刑事庭以其前開行為違反交通安全之注
        意義務有過失為由，判處其成立過失傷害罪刑確定在案
        （見原法院96年度士調字第47號卷第5至9頁95年度交易
        字第183號刑事判決），益證上訴人前開駕車行為顯有
        過失，且因此致被上訴人受傷，則其過失不法行為與被
        上訴人受傷間，自具有相當因果關係。
  2.上訴人雖抗辯：顏子承逆向行駛與伊車發生撞擊，伊並無過
    失云云，固舉93年6月1日員警製作現場圖為證（見偵查卷第
    90頁）。惟查：
    (1)、證人李怡霈於前開刑事案件審理中，證述顏子承原騎機
        車壓在雙黃線上，上訴人駕車自中山北路進入，該肇事
        地點是接近路口，顏子承所騎機車已往自己車道閃避，
        並非忽然逆向過去（指行駛至上訴人車道）等語（見原
        法院刑事卷第58頁、第62頁），可見顏子承於系爭車禍
        發生前，雖曾騎機車壓在雙黃線上，但見上訴人駕車行
        駛而來前，已閃避返回自己車道行駛，並非逆向行駛在
        上訴人車道內至明。
    (2)、雖員警於93年6月1日重新繪製現場圖，依其圖示固於上
        訴人行駛車道內，有長約1公尺之刮地痕；惟該現場圖
        係員警於93年4月20日自行返回肇事現場找尋之刮地痕
        （見現場圖備註文字），距車禍發生已達12日之久，且
        未經當事人至現場確認，則該刮地痕是否即為顏子承機
        車倒地後之刮地痕，尚非無疑。再觀諸兩車碰撞之車體
        受損情形（見偵查卷第47至48頁照片），上訴人系爭小
        客車係左前車角與顏子承機車左側後半部發生撞擊，致
        顏子承機車向右倒地，可徵兩車並非直行之對撞型態，
        而是有角度之碰撞。本件車禍經送中央警察大學鑑定肇
        事原因，亦認定兩車並非直行對撞，而係有角度之碰撞
        情形（見士林地檢署94年度偵續字第167號卷〈下稱偵
        續卷〉第48至56頁94年12月12日校鑑科字第0940094659
        號鑑定書），益證顏子承並非逆向行駛在上訴人車道。
    (3)、此外，上訴人亦無法提出其他證據證明顏子承係逆向行
        駛在其車道內，故上訴人抗辯：顏子承逆向行駛與伊車
        發生撞擊，伊並無過失云云，自無可取。
(二)、被上訴人請求損害賠償金額以若干為當？
  1.按因故意或過失，不法侵害他人之權利者，負損害賠償責任
    ，民法第184條第1項前段定有明文。又，不法侵害他人之身
    體或健康者，對於被害人因此喪失或減少勞動能力或增加生
    活上之需要時，應負損害賠償責任，同法第193條亦有明文
    。如前所陳，上訴人之過失不法行為，致被上訴人受傷，則
    被上訴人依前開規定，請求上訴人賠償其損害，於法即屬有
    據。
  2.茲就被上訴人請求之各項金額說明如下：
    (1)、醫療費用部分：
        被上訴人主張其因系爭車禍受傷，而支出醫療費用755
        元乙節，業據提出醫療費用收據為證（見原法院95年度
        交附民字第165號卷〈下稱交附民卷〉證物袋），核屬
        治療之必要支出，並為上訴人所不爭執（見本院卷第77
        頁正、反面），應予准許。
    (2)、交通費用部分：
        被上訴人主張其因系爭車禍受傷，須搭車往返醫院回診
        ，因而支出交通費用3120元乙情，為上訴人所不爭執（
        見本院卷第77頁正、反面），故被上訴人主張此部分費
        用係因系爭車禍所致損害，自應由上訴人賠償，亦屬有
        據，應予准許。
    (3)、看護費用部分：
        、被上訴人主張其因系爭車禍受有左脛骨骨折、左腓
            骨外踝骨折、左腕橈骨末端骨折等傷害，需由其親
            友照顧其全日之生活起居計221日（即93年4月8日
            至同年11月3日；94年7月11日第2次住院治療至同
            年月21日；共計221日）等情，有卷附台北市立聯
            合醫院（下稱聯合醫院）96年3月28日北市醫事字
            第09630304600號函檢附病情說明表單與病歷摘要
            、同院96年6月13日北市醫陽字第09632221000號函
            檢附病情說明單可稽（見原審卷第15至17頁、第65
            至66頁），可見被上訴人自受傷日93年4月8日至同
            年11月3日期間；及94年7月11日至同年月14日因前
            開傷害第2次住院，與出院後1週期間（同年月14日
            至21日），均需有人全日照顧生活起居之必要。故
            被上訴人主張其因系爭車禍受傷計221日需有人全
            日照顧生活起居之必要，自屬可採。
        、上訴人另抗辯：被上訴人自93年4月8日受傷至同年
            5月3日即已上學，是其僅34日需有人全日照顧生活
            起居，並應將受傷日即93年4月8日剔除云云。惟查
            ：
            I、被上訴人於93年4月8日因系爭車禍，致受有左
                脛骨骨折、左腓骨外踝骨折、左腕橈骨末端骨
                折等傷害，因一上肢、一下肢受傷，且同時接
                受手術治療，故無法使用柺杖、助行器來移動
                ，需完全依靠他人來看護，且於93年6月30日
                拆除上肢之石膏，但左手腕一時也無法完全活
                動或使力，一般約需3個月的活動復健，左手
                腕才能恢復正常，此時也得完全依靠他人看護
                ；至93年11月3日才可確認左小腿和踝關節骨
                骼完全癒合，由手正常使用至93年11月3日這
                段期間得部分依靠他人看護等情，有卷附聯合
                醫院97年5月27日北市醫陽字第09731900900
                號函檢附病情說明單可憑（見本院卷第104至
                105頁），足見被上訴人自受傷日即93年4月8
                日至同年11月3日，依其傷勢之復原情形，雖
                於93年5月3日因需返校上課，但其仍需有人全
                日照顧其生活起居甚明。
            II、又被上訴人因前開傷害，於94年7月11日至同
                年月14日第2次住院手術拔除內固定，因是下
                肢且涉及小腿兩根骨骼，故手術後約需1週期
                間需有人全日照顧生活起居之必要，亦有卷附
                聯合醫院96年6月13日北市醫陽字第096322210
                00號函檢附病情說明單可稽（見原審卷第65至
                66頁），益見被上訴人於94年7月11日至21日
                ，亦需有人全日照顧其生活起居之必要。
            III、準此可知，被上訴人自93年4月8日至同年11月
                3日，及94年7月11日至同年月21日，共計221
                日，依其傷害及復原情形，均需有人全日照顧
                其生活起居之必要。是上訴人抗辯：被上訴人
                於93年5月3日即返校上課，故僅需34日有人照
                顧其生活起居云云，並無可取。
            Ⅳ、又被上訴人係於93年4月8日受傷住院，依其傷
                勢自斯日起即亟需有人照顧其生活起居，業如
                前述，故被上訴人自該日起本即有需人照顧生
                活起居之必要。是上訴人抗辯：被上訴人93年
                4月8日受傷日，並無需有人全日照顧之必要，
                該日應予剔除云云，仍無足取。
        、上訴人又抗辯：被上訴人並未僱請看護，自不得向
            伊請求賠償看護費用云云。然查：
            I、親屬代為照顧被害人之起居，固係基於親情，
                但親屬看護所付出之勞力並非不能評價為金錢
                ，雖因二者身分關係而免除被害人之支付義務
                ，惟此種基於身分關係之恩惠，自不能加惠於
                加害人。故由親屬看護時雖無現實看護費之支
                付，仍應認被害人受有相當於看護費之損害，
                得向加害人請求賠償，始符公平原則（最高法
                院94年度台上字第1543號判決意旨參照)。
            II、是以，被上訴人因系爭車禍受有前開傷害，而
                需有人全日照顧其生活起居之必要，雖因其由
                親友代為照顧，而免除看護費用之支付，但此
                基於身分關係之恩惠，自不能加惠於上訴人。
                故上訴人仍有賠償被上訴人看護費用之義務。
                是上訴人抗辯：被上訴人並未僱請看護，自不
                得向伊請求賠償看護費用云云，即無足採。
        、依上說明，上訴人既不爭執全日看護費用為2000元
            （見本院卷第120頁），則被上訴人因221日需有人
            全日照顧其生活起居之必要，故其主張上訴人應賠
            償看護費用計44萬2000元，核屬有據，應予准許。
    (4)、非財產上之損害部分：
        、按不法侵害他人之身體、健康、名譽、自由、信用
            、隱私、貞操，或不法侵害其他人格法益而情節重
            大者，被害人雖非財產上之損害，亦得請求賠償相
            當之金額，民法第195條第1項定有明文。且，慰藉
            金之賠償須以人格權遭遇侵害，使精神上受有痛苦
            為必要，其核給之標準固與財產上損害之計算不同
            ，然非不可斟酌雙方身分資力與加害程度，及其他
            各種情形核定相當之數額（最高法院51年台上字第
            223號判例意旨參照）。
        、本院斟酌被上訴人於系爭車禍發生時係大學在學學
            生，因系爭車禍而受有前開骨折等傷害，且需人全
            日照顧生活起居期間長達221日（約7個餘月），並
            經2次住院手術治療，其精神上自受有重大痛苦；
            而上訴人係家庭主婦（無業），有不動產數筆及其
            他投資所得現值約124餘萬元（見本院卷第94至96
            頁，財政部台北市國稅局財產歸屬資料清單）等情
            狀，認被上訴人請求非財產上損害以60萬元為允當
            。
    (5)、綜上，被上訴人所受財產及非財產上之損害，共計為
        104萬5875元（計算式：755＋3120＋442000＋600000
        ＝0000000）。
(三)、被上訴人是否與有過失？
  1.按損害之發生或擴大，被害人與有過失者，法院得減輕賠償
    金額或免除之，民法第217條第1項定有明文。且，債務人之
    代理人或使用人，關於債之履行有故意或過失時，債務人應
    與自己之故意或過失負同一責任，亦為同法第224條前段所
    明定。
  2.查，顏子承騎機車搭載被上訴人於行經前開肇事地點時，靠
    近中央分向限制線行駛，並未與上訴人駕駛之系爭小客車保
    持適當間隔，致發生系爭車禍，係本件車禍之肇事次因等情
    ，業經證人李怡霈於前開刑事案件中證述綦詳（見原法院刑
    事卷第58至62頁），且前開肇事責任經送中央警察大學鑑定
    ，亦認定顏子承所騎機車為系爭車禍肇事次因乙情，有94年
    12月12日校鑑科字第0940094659號鑑定書可參（見偵續卷第
    48至56頁）；本院參酌顏子承原騎機車行駛於雙黃線上，見
    上訴人駕車對向行駛而來，固旋即閃避折返自己車道（並非
    逆向），惟與上訴人皆因駕車緊靠中央分向限制線行駛，且
    均未同時保持適當間隔，致發生系爭車禍等情形，認顏子承
    、上訴人所應負擔過失比例各為50％。
  3.又顏子承騎機車搭載被上訴人，應認其係屬被上訴人之使用
    人（最高法院74年台上字第1170號判例意旨參照），故上訴
    人抗辯本件車禍被上訴人之使用人顏子承與有過失，其自應
    負同一過失責任乙節，要屬可採。
(四)、準此，本件上訴人依前開過失比例責任計算後，應賠償被上
    訴人金額為52萬2938元（計算式：0000000×50%≒522938，
    元以下4捨5入）。
四、從而，被上訴人本於侵權行為法則，請求上訴人給付52萬
    2938元，及加計自刑事附帶民事起訴狀繕本送達翌日（即96
    年1月14日，見交附民卷第15頁）起至清償日止之法定遲延
    利息，為有理由，應予准許。是則原審就此部分判命上訴人
    應如數給付，並為假執行之宣告，於法均無違誤。上訴意旨
    仍執前詞指摘原判決此部分不當，求予將該部分廢棄改判，
    為無理由，應予駁回。
五、至上訴人雖聲請本院函請聯合醫院依巴氏量表，予以評量被
    上訴人有無全日需由他人照顧生活起居部分，惟本院既已函
    詢聯合醫院查明，業如前述，故本院認上訴人此部分聲請核
    無必要；另兩造其餘之攻擊或防禦方法，經本院審酌後認均
    與本件之結論無涉，茲不再一一論列，併予敘明。
六、據上論結，本件上訴為無理由，依民事訴訟法第449條第1項
    、第78條，判決如主文。
中    華    民    國    97    年    10    月    21    日
                    民事第十三庭
                        審判長法  官  黃騰耀
                              法  官  陳姿岑
                              法  官  楊絮雲
正本係照原本作成。
不得上訴。
中    華    民    國    97    年    10    月    21    日
                              書記官  李華安


司法院資訊處製作；財團法人民間司法改革基金會備份。
